【裁判字號】    98,上易,1139
【裁判日期】    990209
【裁判案由】    損害賠償
【裁判全文】
臺灣高等法院民事判決                98年度上易字第1139號
上  訴  人  財寶企業股份有限公司
法定代理人  乙○○
訴訟代理人  丙○○
被  上訴人  甲○○
            丁○○
上列當事人間請求損害賠償事件，上訴人對於中華民國98年10月
16日臺灣臺北地方法院98年度審訴字第3675號第一審判決提起上
訴，並為訴之追加，本院於民國99年2月2日言詞辯論終結，判決
如下：
    主  文
原判決廢棄。
被上訴人應連帶給付上訴人新台幣捌拾肆萬貳仟肆佰伍拾玖元，
及自民國八十八年三月八日起至清償日止，按年息百分之二十計
算之利息暨按日加計千分之一違約金。
第一、二審及追加之訴訟費用均由被上訴人連帶負擔。
    事實及理由
壹、程序部分：
一、按訴之變更或追加，非經他造同意，不得為之。但第255條
    第1項第2款至第6款情形，不在此限。又按訴狀送達後，原
    告不得將原訴變更或追加他訴。但有下列各款情形之一者，
    不在此限：‧‧三、擴張或減縮應受判決事項之聲明者。民
    事訴訟法第446條第1項、第255條第1項第3款分別定有明文
    。查上訴人提起本件上訴時，將原聲明：「被上訴人應連帶
    給付上訴人新台幣（下同）842,459元，及自民國（下同）
    88年3月8日起至清償日止，按年息20%計算之利息」擴張為
    「被上訴人應連帶給付上訴人842,459元，及自88年3月8日
    起至清償日止，按年息20%計算之利息及按日加計千分之一
    違約金。」，揆諸前開規定，核無不合，應予准許。
二、本件被上訴人甲○○、丁○○均經合法通知，未於言詞辯論
    期日到場，核無民事訴訟法第386條所列各款情形，爰依上
    訴人之聲請，由其一造辯論而為判決。
貳、實體部分：
一、上訴人起訴主張：
（一）被上訴人甲○○（下簡稱甲○○）於86年3月3日邀同被上
      訴人丁○○ (下簡稱丁○○)為連帶保證人，簽訂附條件
      買賣契約（下簡稱系爭契約），以分期付款之方式，向上
      訴人購買85年1月出廠之MAZDA牌626LX型小客車一輛（車
      牌號碼為L6-8707，下簡稱系爭車輛），約定系爭車輛分
      期總價1,313,280元，自86年3月24日起至90年1月24日止
      ，以每2個月為一期，共分24期，於每期24日分期攤還54,
      720元。並約定如遲延履行，自遲延日起按日息萬分之五
      點五計付利息（換算年息為20.075％），且按日加計千分
      之一違約金。詎甲○○僅繳納五期分期款，至86年11月24
      日後即未再依約給付分期買賣價金，依系爭契約書第11條
      第1款約定，債務視為全部到期，甲○○即喪失期限利益
      ，共計尚積欠上訴人車款1,039,680元未清償；經上訴人
      取回系爭車輛，並於88年3月6日進行拍賣，拍賣所得341,
      000元價金於抵充相關費用95,985元、利息47,794元及剩
      餘197,221元再充本金，尚有本金842,459元及自88年3月8
      日起按年息20％之利息（原約定利息逾20％，故僅請求法
      定最高額年利率20％）及按日加計千分之一違約金未獲清
      償，屢向甲○○催討，均置之不理，致上訴人受有損害；
      而丁○○既為本債務之連帶保證人，自應與甲○○負連帶
      賠償責任。為此，依動產擔保交易法(下簡稱動保法)第28
      條第2項規定及系爭契約之法律關係，請求甲○○及丁○
      ○應連帶給付上訴人842,459元，及自88年3月8日起至清
      償日止，按年息20%計算之利息（另按日加計千分之一違
      約金部分，上訴人於原審撤回）。
（二）惟原審判命上訴人之訴駁回，上訴人不服提起上訴，爰於
      本院上訴及擴張聲明：１、原判決廢棄２、被上訴人應連
      帶賠償上訴人842,459元，及自88年3月8日起至清償日止
      ，按年息20%計算之利息，及按日加計千分之一之違約金
      。
（三）動保法之立法目的，主要在於民法動產質權之規定及工礦
      抵押法已不足以因應52年立法當時工商業實際需要，須便
      利生產事實之信用交易及資金融通，以樹立企業經營之有
      利條件，促進經濟發展，因此參酌世界各國法例規定訂定
      之。又基於契約自由原則，締約雙方合意訂定之契約，於
      未違反法律強制、禁止規定下，均應受法律保障。如有一
      方因可歸責於己之事由違約，他方自得對其請求應負擔之
      債務，且其請求亦當受法律保障。故上訴人於原審以動保
      法第28條第2項作為請求權基礎，請求訴之聲明如起訴狀
      所載，應屬於法無違。
（四）本件請求權基礎為動保法第28條第2項，依其立法意旨：
      「... 出賣人亦得於一定期間內再行出賣標的物，蓋經取
      回占有之標的物之價值，...，不足以抵償出賣人所受損
      失，故將之再出賣後，如其賣出價款『不足抵充其債務』
      者，出賣人尚得依第27條第2項 (即現行法第28條第2項)
      向買受人繼續追償其『不足部份』。」為特別法上之債務
      不履行損害賠償請求權。故「其價值顯有減少」並非指「
      標的物受有通常使用以外之損耗」，而係指「所欠債務扣
      除賣出價款尚有不足者」。是甲○○與丁○○於86年與上
      訴人合意就系爭汽車訂立附條件買賣契約已如上述，惟因
      甲○○後續使用車輛又拒不繳款逾一年之久之可歸責事由
      ，該系爭車輛標的物之價值竟減至341,000元，車售款依
      動保法第30條準用同法第20條之規定，先充費用，次充利
      息，再充原本後，尚有債務842,459元。
二、甲○○、丁○○均未於言詞辯論期日到場，亦未提出書狀作
    何聲明或陳述。
三、得心證之理由：
（一）按標的物所有權移轉於買受人前，買受人有下列情形之一
      ，致妨害出賣人之權益者，出賣人得取回占有標的物：
      一、不依約定償還價款者。二、不依約定完成特定條件者
      。三、將標的物出賣、出質或為其他處分者。出賣人取回
      占有前項標的物，其價值顯有減少者，得向買受人請求損
      害賠償。動保法第28條定有明文。又按經取回占有之標的
      物之價值，或已減少，不足以抵償出賣人所受損失，將之
      再出賣後，如其賣出價款不足抵充其債務者，出賣人尚得
      依動保法第28條第2項向買受人繼續追償其不足部分 (動
      保法立法理由，見本院卷第22頁)，故上開「其價值顯有
      減少者」應指「所欠債務扣除賣出價款尚有不足者」而言
      ，而非「標的物受有通常使用以外之損耗」。
（二）查上訴人主張甲○○於86年3月3日邀同丁○○為連帶保證
      人，簽訂系爭契約，以分期付款之方式，向上訴人購買系
      爭車輛，約定系爭車輛分期總價1,313,280元，自86年3月
      24日起至90年1月24日止，以每2個月為一期，共分24期，
      於每期24日分期攤還54,  720元。並約定如遲延履行，自
      遲延日起按日息萬分之五點五計付利息（換算年息為20.0
      75％），且按日加計千分之一違約金。詎甲○○僅繳納五
      期分期款，至86年11月24日後即未再依約給付分期買賣價
      金，依系爭契約書第11條第1款約定，債務視為全部到期
      ，甲○○即喪失期限利益，共計尚積欠上訴人車款1,039,
      680元未清償；經上訴人取回系爭車輛，並於88年3月6日
      進行拍賣，拍賣所得341,000元價金於抵充相關費用95,98
      5元、利息47,794元及剩餘197,221元再充本金，尚有本金
      842,459元及自88年3月8日起按年息20％之利息（原約定
      利息逾20％，故僅請求法定最高額年利率20％）及按日加
      計千分之一違約金未獲清償，屢向甲○○催討，均置之不
      理，致上訴人受有損害；而丁○○既為本債務之連帶保證
      人，自應與甲○○負連帶賠償責任等情，業據其提出附條
      件買賣契約書、債權試算表、車售前費用明細表、行車執
      照、統一發票、收據、燃料費收據影本為證（見原審卷第
      5至8頁、第34至第39頁），且甲○○、丁○○對於上訴人
      主張之事實，已於相當時期受合法之通知，而於言詞辯論
      期日不到場，亦未提出準備書狀爭執，依民事訴訟法第28
      0條第3項準用第1項規定，視同自認，揆諸首開規定及說
      明，應認上訴人之主張為真實。
（三）綜上所述，上訴人依動產擔保交易法第28條第2項、系爭
      契約第12、16條之約定，請求甲○○、丁○○連帶給付
      上訴人842,459元，及自88年3月8日起至清償日止，按年
      息20%計算之利息，及按日加計千分之一之違約金，為有
      理由，應予准許。原審將系爭車輛計算折舊後，與系爭車
      輛拍賣時之時價相較，認其價差係甲○○、丁○○通常使
      用之耗損，非通常使用以外之價值損耗，而為上訴人敗訴
      之判決，揆諸首開規定及說明，尚有未洽。上訴意旨指摘
      原判決不當，求予廢棄改判，為有理由。爰由本院予以廢
      棄改判，如主文第2項所示。另上訴人追加部分，亦有理
      由，應予准許。
四、據上論結，本件上訴及追加之訴均為有理由，依民事訴訟法
    第385條第1項前段、第450條、第85條第2項，判決如主文。
中    華    民    國    99    年    2     月    9     日
                    民事第五庭
                        審判長法  官  李錦美
                              法  官  陳博享
                              法  官  黃雯惠
正本係照原本作成。
不得上訴。
中    華    民    國    99    年    2     月    10    日
                              書記官  秦慧榮

司法院資訊處製作；財團法人民間司法改革基金會備份。
